臺灣臺北地方法院民事判決　　　　　　　　　　　　九十二年度訴字第四六四六號
　　原　　　告　乙○○
　　訴訟代理人　沈明欣律師
　　被　　　告　友聯產物保險股份有限公司
　　法定代理人　甲○○
　　訴訟代理人　紀鎮南律師
右當事人間請求損害賠償事件，本院於中華民國九十三年六月十日言詞辯論終結，判
決如下：
    主  文
被告應給付原告新台幣壹佰肆拾柒萬貳仟元及自民國九十二年十月十五日起至清償日
止，按週年利率百分之五計算之利息。
原告其餘之訴駁回。
訴訟費用由被告負擔三分之一，餘由原告負擔。
本判決原告勝訴部分於原告以新台幣肆拾玖萬壹仟元供擔保後，得假執行；但被告如
以新台幣壹佰肆拾柒萬貳仟元為原告預供擔保，得免假執行。
原告其餘假執行之聲請駁回。
    事實及理由
一、按股份有限公司因合併而消滅之公司，其權利義務，應由合併後存續之公司承受
    ，公司法第三百十九條準用同法第七十五條規定。後者公司承受者，包括實體法
    及程序法上之權利義務而言。本件台灣中國航聯產物保險股份有限公司（下稱中
    國航聯公司）與友聯產物保險股份有限公司於民國九十一年八月十六日合併，合
    併後，中國航聯公司為消滅公司，被告為存續公司，並經財政部於九十一年十月
    十一日核准合併，此有卷附財政部函、被告公司函足參（見本院卷第四六頁、第
    一三一頁）。依前開規定，中國航聯公司之權利義務，應由被告承受，合先敘明
    。
二、原告起訴主張：原告於八十七年三月二十八日向中國航聯公司預購坐落台北市○
    ○區○○段三小段四六九、四七七等地號土地與建之「僑泰和平賞」編號B4F14
    房屋一戶（完工門牌號碼為台北市○○街三二三巷三號十四樓之一）、停車位編
    號B1之14車位一個（下稱系爭買賣契約），總價新台幣（下同）一千九百二十萬
    元。原告迄至八十九年三月間已於繳付四百一十六萬元，惟嗣因個人財務問題，
    經由中國航聯公司之同意緩期付款，且負責興建之僑泰建設公司發生停工事件，
    中國航聯公司亦未繼續通知原告付款，迄至九十年二月間，始接獲中國航聯公司
    之通知，請原告配合繳納應付款項，原告乃與中國航聯公司承辦人員一同勘查房
    屋現場，因中國航聯公司完工之房屋，尚有諸多瑕疵，經原告限期改善後仍未改
    善，並於九十年七月二十日限期原告繳付房地價款，原告因認在被告補正瑕疵前
    ，無給付價款之義務，惟則竟於九十一年九月四日通知原告解除系爭買賣契約，
    並沒收原告已付價款四百一十六萬元，將系爭房屋出售予第三人。原告未依限給
    付買賣價金，係因被告完工之房屋有瑕疵所致，而被告又已將系爭房屋出售予他
    人取得相當之對價，被告所受損害顯屬輕微，其沒收原告已付之買賣價金，顯然
    過高，依民法第二百五十二條規定，應酌減為零，爰依不當得利之法律關係，求
    為判命被告給付四百一十六萬元及自起訴狀繕本送達翌日即九十二年十月十五日
    起至清償日止，按過年利率百分之五計算之利息。並聲明（一）被告應給付原告
    四百一十六萬元及自九十二年十月十五日起至清償日止，按週年利率百分之五計
    算之利息。（二）原告願供擔保，請准宣告假執行。
三、被告則以：被告依約得沒收之違約金為房地總價百分之三十，系爭房屋買賣總價
    為一千九百二十萬元，被告得沒收之金額為五百七十六萬元，惟被告實際沒收之
    金額僅四百一十六萬元，占買賣價金百分之二十一，並無過高；況原告受有房屋
    跌價損失四百四十萬元、利息損失二十二萬一千七百六十元、銷售佣金損失七十
    六萬三千六百元及所失利益二百四十四萬八千元，所沒收之違約金，顯然不足以
    填補損害等語，資為抗辯。並聲明：（一）原告之訴及假執行之聲請均駁回。（
    二）如受不利判決，願供擔保請准免為假執行之宣告。
四、兩造不爭執之事實：
（一）原告於八十七年三月二十八日與中國航聯公司訂立系爭買賣契約，以一千九百
      二十萬元購買系爭房地及車位。
（二）原告已付買賣價款四百一十六萬元。
（三）被告於九十一年四月九日解除系爭買賣契約，沒收原告已付價款。
五、本件兩造所爭執者在於，兩造違約金之約定，是否過高？經查，系爭買賣契約第
    二十一條固約定買方（即原告）違反第七條第二款、第十七條「及代辦貸款委託
    書」內之各項規定者，賣方（即被告）得沒收房地總價百分之三十計算之金額。
    惟按約定之違約金過高者，法院得減至相當之數額，為民法第二百五十二條所明
    定。至於是否相當，即須依一般客觀事實，社會經濟狀況及當事人所受損害情形
    ，以為斟酌之標準。且約定之違約金過高者，除出於債務人之自由意思，已任意
    給付，可認為債務人自願依約履行，不容其請求返還外，法院仍得依前開規定，
    核減至相當之數額。而債務已為一部履行者，亦得比照債權人所受利益減少其數
    額（最高法院七十九年台上字第一九一五號、四十九年台上字第八○七號著有判
    例，可資參照）。本院審酌原告迄至八十九年三月間即已繳交四百一十萬元之價
    金，為債之一部履行，被告因此亦受有原告已付價款及孳息得週轉運用，而被告
    於解約沒收原告之價金時，系爭房地地已全部完工等情，並參酌八十七年度財政
    部核定之不動產興建及租售業同業利潤標準淨利率為百分之十四，此有卷附同業
    利潤標準表可參（見本院卷第一五九頁）與內政部九十年九月三日公佈修正之預
    售屋買賣契約範本有關違約金約定之上限（不得超過房地總價款百分之十五），
    認本件違約金之約定顯然過高，應酌減為買賣總價百分之十四，始為相當。至於
    被告銷售之管銷費用（如佣金之支出），為其營業成本，於決定出售價格時應已
    列入，非原告違約所致。而被告轉售系爭房屋之跌價損失、利息損失等，均係因
    契約解除所生之損害，而非債務不履行所生之損害，不在斟酌之列。
六、按無法律上之原因而受利益，致他人受損害者，應返還其利益。雖有法律上之原
    因，而其後已不存在者，亦同。本件違約金之約定，應酌減為買賣總價之百分之
    十四，已如前述，則被告所沒收原告已付價金逾買賣總價百分之十四部分，即無
    法律上之原因，原告依不當得利之法律關係，請求被告返還，即有理由。查本件
    買賣總價一千九百二十萬元，其總價百分之十四為二百六十八萬八千元（計算式
     00000000×0.14＝0000000），原告已付價金為四百一十六萬元，扣除合理之違
    約金二百六十八萬八千元後，被告應返還原告一百四十七萬二千元（0000000-00
     00000=0000000) ，故原告請求被告返還上款及自九十二年十月十五日起至清償
    日止之法定遲延利息，為有理由，應予准許；逾此部分之請求，則無理由，應予
    駁回。
七、兩造均陳明願供擔保，聲請宣告假執行或免假執行，經核原告勝訴部分，並無不
    合，爰分別酌定相當之擔保金額准許之；至於原告敗訴部分，既經駁回，其假執
    行之聲請，失所附麗，應併予駁回。
八、原告之訴為一部有理由，一部無理由，依民事訴訟法第七十九條，第三百九十條
    第二項、第三百九十二條，判決如主文。
中　　　華　　　民　　　國　　九十三　　年　　　六　　　月　　二十四　　日
                              民事第五庭  法  官    吳素勤
正本係照原本作成
如對本判決上訴，須於判決送達後廿日內向本院提出上訴狀
中　　　華　　　民　　　國　　九十三　　年　　　六　　　月　　二十四　　日
                                          書記官    曾寶生
附錄：
民事訴訟法第三百九十二條：
法院得宣告非經原告預供擔保，不得為假執行。
法院得依聲請或依職權，宣告被告預供擔保，或將請求標的物提存而免為假執行。
依前項規定預供擔保或提存而免為假執行，應於執行標的物拍定、變賣或物之交付前
為之。
